【裁判字號】    99,台上,6253
【裁判日期】    991014
【裁判案由】    家暴妨害性自主
【裁判全文】
最高法院刑事判決            九十九年度台上字第六二五三號
上  訴  人  魏○○  名字年籍詳.
選任辯護人  吳宗輝律師
上列上訴人因家暴妨害性自主案件，不服台灣高等法院中華民國
九十八年三月五日第二審判決（九十七年度上訴字第二七七四號
，起訴案號：台灣板橋地方法院檢察署九十六年度偵字第一九一
五四號），提起上訴，本院判決如下：
    主  文
原判決撤銷，發回台灣高等法院。
    理  由
本件原判決撤銷第一審之科刑判決，改判論處上訴人魏○○對於
未滿十四歲之女子犯強制性交五罪各罪刑，固非無見。
惟查：（一）、原判決理由謂未滿十四歲之告訴人Ａ女（姓名年
籍詳卷）於案發後之民國九十六年七月四日至○○紀念醫院檢查
結果，其處女膜並無裂痕，固有該院診斷證明書乙紙在卷可憑（
見第一審卷第五六頁證件存置袋內）。但經函詢○○婦產科醫學
會，復稱：「1.處女膜是女性位於陰道口與陰道前庭的分界處，
環繞陰道口的一層薄膜狀組織，在處女膜的中央，有一直徑為1
~1.5公分的小孔，醫學上稱之為『處女膜孔』，月經可通過這一
小孔排出體外。處女膜形態繁多，在醫學臨床上一般分為七種：
傘形處女膜，形似未撐開的雨傘，肥厚，伸展性好，不易破。
環形處女膜，圍陰門周緣，其邊緣整齊平滑。半月形處女膜
，偏於陰道口前方或後方，成半圓形月亮狀。唇形處女膜，呈
唇樣或豆樣，位於陰道口兩側，易破。篩形處女膜，似篩孔狀
，表面平滑，很薄，極易破裂。中隔形處女膜，膜有兩孔，間
有一狹窄膜，破時出血多。無孔處女膜，膜完全覆蓋陰道，其
中無孔。2.劇烈運動、挫傷及初次性交，都可能使處女膜被撕裂
，而造成出血。由於處女膜形態各異，破裂的程度會有很大差別
。最常見的是環形或半月形處女膜，其破裂之後，會呈不規則狀
裂口之環形肉冠狀，尤其是七十二小時內之新破裂傷，其處女膜
裂傷應不難診斷，但文獻報告指出：處女膜裂傷癒合迅速，時間
一久，除非是深度裂傷或者是處女膜後緣完全裂傷，性交後，一
般表淺之處女膜裂傷癒合後，52％常常是完全不見傷痕；較厚且
彈性良好的傘形處女膜亦有可能完全不破裂。曾有婦人雖然生有
四個小孩，但處女膜仍完好無裂痕之相關報導可證」（見原審卷
第三五、三六頁）。是上訴人之辯護人認Ａ女如遭性侵害，其處
女膜不致呈現無裂痕之情形，上開診斷證明書所載Ａ女之處女膜
並無裂痕，與Ａ女所述遭強制性交五次情節不符云云，顯因未諳
上開所指處女膜因形態繁多，破裂與否或其程度，均有很大差別
；且處女膜裂傷癒合迅速，時間一久，除非是深度裂傷或者是處
女膜後緣完全裂傷，性交後，一般表淺之處女膜裂傷癒合後，52
％常常是完全不見傷痕；較厚且彈性良好的傘形處女膜亦有可能
完全不破裂等婦產科醫學知識，而出於誤認所致，自不足採（見
原判決第三、四頁）。然原審未請相關醫療機關鑑定及調查Ａ女
之處女膜是否不易破裂，或曾破裂但已癒合，而完全不見傷痕，
遽以上開函復結果，採為不利上訴人之證據，尚嫌速斷，難謂無
應於審判期日調查之證據未予調查之違法。（二）、對精神、身
體障礙或其他心智缺陷之人犯強制性交罪，亦屬加重強制性交罪
之加重條件，刑法第二百二十二條第一項第三款定有明文。原判
決理由謂Ａ女經台北市立○○綜合醫院鑑定結果，屬臨界智能不
足之兒童（見原判決第四頁），如果無訛，Ａ女是否屬於心智缺
陷之人，上訴人行為有無上開加重條件情形，原審未予調查審認
，尚有未當。（三）、九十五年七月一日起施行之刑法第九十一
條之一有關強制治療規定，雖將刑前治療改為刑後治療，但治療
期間未予限制，且治療處分之日數，復不能折抵有期徒刑、拘役
或同法第四十二條第六項裁判所定之罰金額數，較修正前規定不
利於被告（本院九十六年二月六日，九十六年度第三次刑事庭會
議決議壹參照）。上訴人於九十五年四、五月間某日，所犯強制
性交罪（原判決事實欄所載一之(一)部分），有關強制治療，比較
新舊法結果，以修正前刑法第九十一條之一規定有利於上訴人，
原判決竟認應與上訴人於九十五年七月以後所犯強制性交四罪，
均適用修正後刑法該條規定（見原判決第十一頁），有適用法則
不當之違法。以上或為上訴意旨所指摘，或為本院得依職權調查
之事項，應認原判決有撤銷發回之原因。
據上論結，應依刑事訴訟法第三百九十七條、第四百零一條，判
決如主文。
中    華    民    國  九十九  年    十    月   十四   日
                      最高法院刑事第二庭
                          審判長法官  莊  登  照  
                                法官  陳  世  淙  
                                法官  徐  昌  錦  
                                法官  許  錦  印  
                                法官  呂  丹  玉  
本件正本證明與原本無異
                                      書  記  官  
中    華    民    國  九十九  年    十    月   十九   日
                                                       s

司法院資訊處製作；財團法人民間司法改革基金會備份。
